【裁判字號】    91,訴,2532
【裁判日期】    920530
【裁判案由】    債務人異議之訴
【裁判全文】
臺灣高雄地方法院民事判決                       九十一年度訴字第二五三二號
    原      告  丙○○
    訴訟代理人  柳聰賢律師
    被      告  乙○○
    法定代理人  甲○○
    訴訟代理人  戴國石律師
                蔡吉記律師
右當事人間債務人異議之訴事件，本院判決如左：
    主    文
原告之訴駁回。
訴訟費用由原告負擔。
    事  實  與  理  由
一、原告主張：鈞院八十七年度訴字第二五一二號民事判決判令伊應給付被告新台幣
    （下同）二百五十萬元及自民國八十七年十一月十二日起至清償日止按年息百分
    五計算之利息，被告遂以之為執行名義，對伊財產聲請強制執行，經鈞院八十九
    年度執字第五八六六號執行在案，惟該執行名義成立之後，因伊對於被告尚有下
    列債權，經行使抵銷權後，該債務應已消滅：(一)伊於八十五年九月將高雄市○○○路十二之四、五號房屋出租予訴外人黃明美，而甲○○曾於八十六年九月十三
    日代理被告逕向黃明美收取四年期之租金支票四十八張，總計五百二十八萬元。
    (二)伊曾於八十二年九月一日將位於高雄縣岡山鎮○○路六十九號、七十一號之房
    屋交予甲○○處理，用以抵還系爭債務，而被告於九十一年二月一日起將七十一
    號房屋以每月一萬八千元出租予訴外人郭日郎，於九十一年五月一日起將六十九
    號房屋以每月一萬六千元出租予訴外人柳宜均，自八十二年九月一日起至八十九
    年七月止（因伊曾於另案主張抵銷，經法院判決認可抵銷之時間係自八十九年八
    月起算，故本件計算至八十九年七月），共八十二個月，被告收取之租金或受有
    相當於租金之不當得利，總計為二百七十八萬八千元。(三)被告於上開執行程序中
    ，八十九年三月曾對伊就高雄市○○區○○街八十六號房屋得向訴外人李仲鏞收
    取之租金債權，發禁止收取命令，並自八十九年三月起迄九十二年一月止（三十
    四個月），每月三萬元，總計向李仲鏞取償租金一百零二萬元。綜上，被告對伊
    之前揭債權二百五十萬元，經伊於執行名義成立之後行使抵銷權，已經消滅，則
    該強制執行程序自應撤銷，爰依強制執行法第十四條第一項提起本訴，並聲明：
    (一)本院八十九年度執字第五八六六號所為之強制執行程序應予撤銷。(二)訴訟費用
    由被告負擔。
二、被告抗辯：(一)伊之法定代理人甲○○雖曾於八十六年九月十三日向黃明美一次收
    取四年期租金支票四十八張，總計五百二十八萬元（以遠期支票按月給付租金，
    自八十六年九月十三日至八十七年八月十三日期間面額十萬元之支票十二張，自
    八十七年九月十三日至八十八年八月十三日期間面額十一萬元之支票十二張，自
    八十八年九月十三日至八十九年八月十三日面額十一萬元之支票十二張，自八十
    九年九月十三日至九十年八月十三日期間面額十二萬元之支票十二張），惟甲○○係經原告同意後，方向黃明美收取作為修繕高雄市○○○路房屋之用，並非代
    理被告，與被告無關，況甲○○係於八十六年九月間收取，乃在執行名義成立之
    前，與本件強制執行無關。(二)原告雖曾於八十二年九月同意將岡山民有路六十九
    號、七十一號之房屋交由被告處理，用以抵償系爭債務，惟伊至九十一年間方分
    別出租予郭日郎、柳宜均，且原告就該筆租金債權，早已於本院八十九年度重訴
    字第五七九號、台灣高等高等法院高雄分院九十年度重上字第四四號兩造間另案
    訴訟中，行使過抵銷權，自不得再於本件中重複抵銷。(三)系爭執行名義成立後，
    伊雖曾就原告位於高雄市○○街八十六號房屋之租金債權取償，惟該房屋之租金
    每月係一萬二千元，自八十九年三月至九十二年一月（三十四個月），扣除因故
    退還承租人李仲鏞之六萬元，伊僅向李仲鏞收取三十四萬八千元。故原告主張對
    伊抵銷之債權，除三十四萬八千元外，餘均不成立等語。並聲明求為判決：原告
    之訴駁回，訴訟費用由原告負擔。
三、兩造間不爭執之事項
（一）被告乙○○前主張原告丙○○積欠其二百五十萬元借款，向本院提起清償借款
      訴訟後，經本院八十七年度訴字第二五一二號、台灣高等法院高雄分院八十八
      年度上字第二五七號、最高法院八十九年度臺上字第一八九號判決乙○○勝訴
      確定，乙○○遂持前開確定判決向本院聲請強制執行，經本院八十九年度執字
      第五八六六號受理在案，現執行程序尚未終結，因丙○○提供擔保並提起本件
      異議之訴，而停止執行等情，均經本院依職權調閱前開卷宗核閱屬實，且為兩
      造所不爭執。
（二）前開確定判決二審最後言詞辯論期日為八十八年九月二十八日，亦經本院調卷
      核閱屬實。
四、至於原告主張前揭執行名義成立之後，被告對伊之二百五十萬元債權已因抵銷而
    消滅，則為被告所否認，是本件之爭點厥為：原告對被告是否有適於抵銷之債權
    存在，其行使抵銷權是否合法，茲審酌如下：
（一）原告主張被告向黃明美收取租金五百二十八萬元部分：
    １按民法第三百三十四條所稱之抵銷，係以二人互負債務，而其給付種類相同並
      均屆清償期者為要件，故得供債務人抵銷之債權，須為對於自己債權人之債權
      ，而不得以對於他人之債權，對債權人為抵銷，最高法院四十九年度臺上字第
      一二五號著有判例可資參照。又當事人主張有利於己之事實者，應就其事實負
      舉證責任（民事訴訟法第二百七十七條前段參照），原告主張甲○○收取租金
      乃代理被告所為，經被告否認，自應就此代理之事實負舉證責任。
    ２經查：原告主張甲○○係代理被告向黃明美收取租金，無非係以甲○○曾於前
      揭執行事件中自承之，並提出黃明美陳報之民事陳述狀、證明書（本院卷第四
      十八頁、第四十九頁）為證，惟本院八十九年度執字第五八六六號執行事件中
      ，九十一年二月八日筆錄記載甲○○陳述之部分，原固曾記載「我承認我收到
      二十七萬六千元，至於五百二十八萬元部分係我幫乙○○代收，且修房子之費
      用，非本件之債權」，但當場經甲○○認為記載有誤，而隨即要求更正修改為
      「我承認我收到二十七萬六千元，係幫乙○○代收，至於五百二十八萬元之部
      分係丙○○同意我修房子之費用，非本件之債權」等語，並經本院載明增刪情
      形，此有該筆錄乙份在卷可稽（本院卷第八頁），是該筆錄既經本院執行處認
      為異議有理由，而允甲○○更正補充，自不得僅以更正前之筆錄為據。至於黃
      明美八十九年十一月二十日民事陳述狀、證明書雖有記載：「黃明美茲證明向
      丙○○承租左營大路房屋租金‧‧‧由乙○○委託甲○○收取無訛」，惟該陳
      述狀、證明書均係由原告自行填寫，黃明美係在不知用途為何及誤認內容真意
      之情形下，應原告要求而簽名者，嗣黃明美知悉有誤後，即具狀更正澄清，此
      業經證人黃明美到庭結證屬實，並有九十年五月二日陳述狀附卷可參（本院卷
      第二十四頁），是原告此部份之舉證並不足採。況原告前於台灣高雄地方法院
      檢察署九十年度偵字第七一四五號偽造文書案件中，即曾指訴甲○○涉嫌偽造
      文書私自向黃明美收取租金，案經檢察署調查後認為並非屬實，有該案不起訴
      處分書在卷可按（本院卷第二十九頁），其於本院復主張甲○○係代理被告收
      取，前後主張矛盾不一，已難信為真實。此外，原告復不能舉證證明甲○○係
      代被告收取該筆租金，則被告對其並無任何債務可供抵銷，其此部份之主張並
      不可採。
（二）原告主張被告使用高雄縣岡山民有路房屋部分：
   １ 按「主張抵銷之對待請求，其成立與否經裁判者，以主張抵銷之額為限，不得
      更行主張。」民事訴訟法第四百條第二項定有明文。又對於一人負擔數宗債務
      而其給付之種類相同者，如清償人所提出之給付，不足清償全部債額時，由清
      償人於清償時，指定其應抵充之債務。此於抵銷亦準用之。（民法第三百二十
      一條、第三百四十二條參照）
   ２ 原告主張伊早於八十二年九月一日即將岡山鎮○○路六十九號、七十一號之房
      屋交由甲○○處理，用以抵償系爭債務，被告收取或享受之租金利益至少有二
      百七十八萬八千元之債權可供抵銷，並提出借款同意書（本院卷第一百零七頁
      ）為證，經查：原告主張伊就岡山鎮○○路之房屋，自八十二年九月一日起至
      八十九年底，對於被告有租金或不當得利請求權之債權可供抵銷乙節，前於本
      院八十九年度重訴字第五七九號、臺灣高等法院高雄分院九十年度重上字第四
      四號另案乙○○請求丙○○清償借款事件中，即已為抵銷權之行使，並經法院
      實質審理裁判，此有該案判決二份在卷可稽，依上開法條規定，無論成立與否
      ，原告自不得再以同一債權於本件中再行主張抵銷，是原告主張該另案判決許
      可抵銷之範圍僅自八十九年八月起算，其尚可主張八十二年自八十九年七月租
      金債權乙節，並不可採。又原告主張民有路房屋於前揭借款同意書中，係載明
      抵充本件二百五十萬元債務，其於另案主張抵銷，不影響指定抵充本件借款之
      效力等語，惟查：債務人既可指定抵充之順序，自可變更抵充順序之指定，此
      由民法第三百二十一條之立法理由觀諸自明，原告原雖於前揭借款同意書中載
      明，民有路房屋之收益欲供抵還系爭二百五十萬元借款，惟其既已先於另案債
      務中主張抵銷，自係已有變更抵充順序之意思，其於另案主張抵銷既經實質審
      酌，亦生抵銷之效力，同一債權不得重複抵銷，原告前揭主張與民事訴訟法第
      四百條第二項規定相違，自不可採。
（三）原告主張被告向李仲鏞收取租金部分：
      原告主張瀋陽街之房屋租金每月三萬元，自八十九年三月迄九十二年一月（三
      十四個月）被告已取償一百零二萬元，惟為被告所否認，經查：瀋陽街之房屋
      租金原雖訂為每月三萬元，惟因房屋發生漏水，嗣已調降為每月一萬二千元，
      被告於前揭期間向李仲鏞取償金額僅四十萬八千元，嗣因故又退還李仲鏞六萬
      元，故被告僅取償三十四萬八千元等情，業據李仲鏞於本院民事執行處八十九
      年度執字第五八六六號執行事件中陳明在卷（九十一年二月八日執行筆錄，本
      院卷第七頁），並有李仲鏞之每月收據憑單十紙附於該執行卷宗、收據乙紙在
      卷可稽（本院卷第一八二頁），經本院依職權調閱執行卷宗屬實。衡諸常情，
      李仲鏞僅係單純房客，應無冒捲入兩造多年恩怨風險而虛偽陳述之理，原告空
      言主張李仲鏞之證詞虛偽，並不可採。又本件執行名義之債權乃為二百五十萬
      元暨自八十七年十一月十二日起算之法定遲延利息，被告於執行程序中雖曾取
      償三十四萬八千元，惟至少尚有二百一十五萬二千元債權未受清償，該強制執
      行程序所依據之執行名義並未消滅，自有繼續進行取償之必要及實益，原告據
      此主張執行程序應予撤銷，亦不足採。
五、綜上所述，系爭執行名義成立以後，原告對於被告主張抵銷之前揭債權，僅在三
    十四萬八千元之範圍內為合法有效，尚有二百一十五萬二千元之債務未為清償，
    並無足排除原告之請求，則系爭強制執行程序所依據之執行名義並未消滅，尚有
    繼續進行之必要，原告主張予以撤銷，為無理由，應予駁回。
六、本件事證已臻明確，兩造其餘攻擊防禦方法，核與判決結果不生影響，爰不一一
    論述，併此敘明。
七、本件原告之訴為無理由，依民事訴訟法第七十八條，判決如主文。
中      華      民      國    九十二    年      五      月     三十     日
                              臺灣高雄地方法院民事第一庭
~B審判長法      官  林紀元
~B      法      官  甯  馨
~B      法      官  蔡川富
右為正本係照原本作成。
如不服本判決，應於送達後廿日內，向本院提出上訴狀並表明上訴理由，如於本
判決宣示後送達前提起上訴者，應於判決送達後十日內補提上訴理由書（須附繕本）。
中      華      民      國    九十二    年      五      月     三十     日
~B      法院書記官  黃俊凱


司法院資訊處製作；財團法人民間司法改革基金會備份。
